臺灣臺北地方法院民事判決　　　　　　 100年度訴字第1742號
原　　　　告　徐英超
　　　　　　　劉月美
　　　　　　　徐佳莉
　　　　　　　徐繪晶
上列四原告共
同訴訟代理人　廖芳萱律師
　　　　　　　陳鴻琪律師
被　　　　告　萬象大廈管理委員會
　　　　　　　　　　　設臺北市大安區○○○路○段一二六巷
　　　　　　　　　　　　一號
法定代理人　　羅欽仁　住同上
訴訟代理人　　江雅萍律師
上列當事人間請求侵權行為損害賠償等事件，本院於民國一００
年七月十三日辯論終結，判決如下：
    主    文
原告之訴及其假執行之聲請均駁回。
訴訟費用由原告負擔。
    事實及理由
一、原告部分
（一）聲明：
    １被告應將坐落臺北市○○○路○段一二六巷一號第六樓層
      之污水排水系統按附件第十點所載方式修繕，並更換第六
      樓層之ＣＩＰ排水橫主管。
    ２被告應給付原告各新臺幣（下同）五十萬元，及均自起訴
      狀繕本送達翌日起至清償日止，按週年利率百分之五計算
      之利息。
    ３願供擔保請准宣告假執行。
（二）原告起訴主張：
    １原告徐英超自民國八十六年六月三十日起為坐落臺北市○
      ○區○○段一小段第一一七至一二０地號土地上，建號同
      段第二七六七號、門牌號碼臺北市大安區○○○路○段一
      二六巷一號六樓之三房屋之所有權人，原告劉月美、徐佳
      莉、徐繪晶分別為徐英超之配偶、子女，陸續於九十一年
      九月二十三日、八十九年七月五日遷入居住生活。該房屋
      因公用污水排水系統設計不良、老舊，致其一馬桶糞水無
      法下沖而四處溢流，侵害渠等正常使用廁所權益、損及居
      家品質，渠等多次行文被告要求處理，均未獲置理。
    ２渠等業將上述馬桶移除、將污水管填塞，但另一馬桶仍有
      糞水倒灌情事，經渠等於九十七年一月間委請臺北市土木
      技師公會鑑定結果，該房屋糞管、排水管倒灌係因排糞
      管存水彎水封損失、ＣＩＰ排水橫主管長度過長且未設
      置通氣立管排氣，確係出於公共污水管老舊、設計不良。
    ３「萬象大廈區分所有權人規約」第十五條前段規定：「大
      會應負管理本公寓大廈之共同部分等標的物件之責」，公
      寓大廈管理條例第三十六條第二款亦明定「共有及共用部
      分之清潔、維護、修繕及一般改良」為管理委員會之職務
      ，徐英超多次發函要求被告修繕污水排水管，被告迄未改
      善，造成渠等使用馬桶之權利遭受不法侵害、居家生活重
      大不便，長期忍受糞水臭味之痛苦，爰依民法第七百六十
      七條、「萬象大廈」區分所有權人規約第十五條之規定，
      請求被告將臺北市○○○路○段一二六巷一號第六樓層之
      污水排水系統按附件第十點所載方式修繕，並更換第六樓
      層之ＣＩＰ排水橫主管，依民法第一百八十四條、第一百
      九十五條規定，請求被告給付原告各五十萬元之精神上損
      害賠償，並支付法定利息。
（三）證據：提出（原證一）建物登記謄本、（原證二）戶籍謄
      本、（原證三）臺灣臺北地方法院九十七年度北小字第一
      八五一號民事裁定、（原證四）公告、（原證五）區分所
      有權人規約、（原證六）臺北市土木技師公會鑑定報告書
      、（原證七、九、十一）相片、（原證八）臺北三四支局
      第二七０二號存證信函、（原證十）萬象大廈第二十屆管
      理委員會第四次委員會議記錄，並聲請囑託臺北市土木技
      師公會鑑定。
二、被告部分
（一）聲明：原告之訴駁回，如受不利益判決，願供擔保請准免
      為假執行。
（二）被告則以：
    １原告固曾於多年前反映污水不通，但拒不配合其派員察看
      、處理，九十九年十一月間其付費委託訴外人沈焜鍶即三
      代水電行為原告疏通處理、更換管線，迄今未再聽聞有污
      水倒灌情事，原告所稱損害已不存在。
    ２依原告所提臺北市土木技師公會鑑定報告書所載，污水倒
      灌係因整棟大樓污水排水系統設計不良導致，但原告以外
      之其他區分所有權人並無污水倒灌情事發生，是該鑑定報
      告是否可採已有可疑，且鑑定報告既認為污水倒灌係因整
      棟大樓污水排水系統設計不良，即為起造人原始設計不良
      所致，亦非因管線老舊造成，並非其對公共設施管理不善
      、未清潔、維護或修繕所致，且其對損害之發生無故意過
      失，原告之請求無理由等語，資為抗辯。
（三）證據：提出（被證一）估價單、（被證二）轉帳傳票。
三、原告主張之事實，業據提出建物登記謄本、戶籍謄本、本院
    九十七年度北小字第一八五一號民事裁定、公告、區分所有
    權人規約、臺北市土木技師公會鑑定報告書、相片、臺北三
    四支局第二七０二號存證信函、萬象大廈第二十屆管理委員
    會第四次委員會議記錄為證，上開證據之真正，並為被告所
    不爭執，應堪信為真實，但原告之請求均為被告否認。
    被告所辯亦據提出估價單、轉帳傳票為憑，該等證據之真正
    ，亦為原告所不爭執，亦堪信為真，但被告所辯均為原告否
    認。
四、茲分述如下：
（一）按所有人對於無權占有或侵奪其所有物者，得請求返還之
      ，對於妨害其所有權者，得請求除去之，有妨害其所有權
      之虞者，得請求防止之，民法第七百六十七條固有明文。
    １本件原告請求被告將坐落臺北市○○○路○段一二六巷一
      號第六樓層之污水排水系統按附件第十點所載方式修繕，
      並更換第六樓層之ＣＩＰ排水橫主管，無非以原告徐英超
      自八十六年六月三十日起為坐落臺北市○○區○○段一小
      段第一一七至一二０地號土地上，建號同段第二七六七號
      、門牌號碼臺北市大安區○○○路○段一二六巷一號六樓
      之三房屋之所有權人，原告劉月美、徐佳莉、徐繪晶則分
      別為徐英超之配偶、子女，陸續於九十一年九月二十三日
      、八十九年七月五日遷入該房屋居住生活，該房屋馬桶糞
      水無法下沖而四處溢流，侵害渠等正常使用廁所權益、損
      及居家品質為論據。
    ２惟本件徐英超所有之房屋，並無遭無權占有或侵奪其所有
      物情節，縱現仍有所指之馬桶糞水無法下沖而四處溢流情
      事，依原告所提（原證六）臺北市土木技師公會鑑定報告
      書結論之記載，亦係因「整棟大樓污水排水系統設計不良
      」所致，易言之，係徐英超所有之房屋專有部分暨共有部
      分本身構造使然，並非遭他人更易、破壞，自亦非房屋所
      有權遭妨害，至劉月美、徐佳莉、徐繪晶並非本件房屋所
      有權人，亦無所有權遭侵奪或妨害之可言，此觀（原證一
      ）建物登記謄本即明，且經原告自承在卷，則原告依民法
      第七百六十七條請求被告將坐落臺北市○○○路○段一二
      六巷一號第六樓層之污水排水系統按附件第十點所載方式
      修繕，難認有據。
（二）次按公寓大廈管理條例用辭定義如下：(一)公寓大廈：指構
      造上或使用上或在建築執照設計圖樣標有明確界線，得區
      分為數部分之建築物及其基地；(二)區分所有：指數人區分
      一建築物而各有其專有部分，並就其共用部分按其應有部
      分有所有權；(四)共用部分：指公寓大廈專有部分以外之其
      他部分及不屬專有之附屬建築物，而供共同使用者；(七)區
      分所有權人會議：指區分所有權人為共同事務及涉及權利
      義務之有關事項，召集全體區分所有權人所舉行之會議；
      (八)住戶：指公寓大廈之區分所有權人、承租人或其他經區
      分所有權人同意而為專有部分之使用者或業經取得停車空
      間建築物所有權者；(九)管理委員會：指為執行區分所有權
      人會議決議事項及公寓大廈管理維護工作，由區分所有權
      人選任住戶若干人為管理委員所設立之組織；(十二)規約：公
      寓大廈區分所有權人為增進共同利益，確保良好生活環境
      ，經區分所有權人會議決議之共同遵守事項；共用部分、
      約定共用部分之修繕、管理、維護，由管理負責人或管理
      委員會為之，其費用由公共基金支付或由區分所有權人按
      其共有之應有部分比例分擔之，但修繕費係因可歸責於區
      分所有權人或住戶之事由所致者，由該區分所有權人或住
      戶負擔，其費用若區分所有權人會議或規約另有規定者，
      從其規定；專有部分之共同壁及樓地板或其內之管線，其
      維修費用由該共同壁雙方或樓地板上下方之區分所有權人
      共同負擔，但修繕費係因可歸責於區分所有權人之事由所
      致者，由該區分所有權人負擔；管理委員會之職務如下：
      (二)共有及共用部分之清潔、維護、修繕及一般改良，公寓
      大廈管理條例第三條第一、二、四、七、八、九、十二款
      、第十條第二項、第十二條、第三十六條第二款定有明文
      。
（三）「萬象大廈區分所有權人規約」第十五條前段規定：「大
      會應負管理本公寓大廈之共同部分等標的物件之責」，然
      是條所載「大會」係指區分所有權人會議，並非公寓大廈
      管理委員會即被告，此觀（調解卷第二四、二五頁）該規
      約第二十二條、第三十條所載即明，而區分所有權人會議
      指區分所有權人為共同事務及涉及權利義務之有關事項，
      召集全體區分所有權人所舉行之會議，由全體區分所有權
      人組成，與公寓大廈管理委員會係由區分所有權人選任住
      戶若干人為管理委員所設立之組織不同，公寓大廈管理條
      例第二十五條第一項前段、第三條第七、九款規定甚明，
      是原告逕依「萬象大廈區分所有權人規約」第十五條前段
      規定請求被告將臺北市○○○路○段一二六巷一號第六樓
      層之污水排水系統按附件第十點所載方式修繕，並更換第
      六樓層之ＣＩＰ排水橫主管，亦無理由。
（四）至原告分別依民法第一百八十四條、第一百九十五條規定
      請求被告賠償各五十萬元部分
    １按因故意或過失，不法侵害他人之權利者，負損害賠償責
      任；故意以背於善良風俗之方法，加損害於他人者亦同；
      違反保護他人之法律，致生損害於他人者，負賠償責任，
      但能證明其行為無過失者，不在此限，民法第一百八十四
      條定有明文。惟侵權行為以行為人之行為有故意或過失為
      要件，乃近代民事法確定之原則，凡有理性的社會人，如
      已盡其個人必要的注意，即得自由活動，對於他人所生損
      害，苟無故意或過失，即不負賠償責任，是為「自己責任
      原則」或「個人責任原則」，而法人，並不能獨自行為，
      自無故意或過失可言；民法第一百八十四條所規定之侵權
      行為類型，均適用於自然人之侵權行為，法人自無適用之
      餘地，民法第一百八十五條規定之共同侵權行為，亦同，
      至於法人侵權行為則須以其董事或其他有代表權人，因執
      行職務所加於他人之損害，法人始與行為人連帶負賠償之
      責任（民法第二十八條），若該法人之員工因執行職務，
      不法侵害他人之權利，則依民法第一百八十八條之規定，
      該法人亦須連帶負賠償責任，最高法院七十三年度台上字
      第五九三號、九十五年度台上字第三三八號著有裁判闡釋
      甚明。
    ２本件被告萬象大廈管理委員會非唯非自然人，亦非法人，
      無權利能力，不得為權利義務之主體甚明，縱公寓大廈管
      理條例於第三十八條第一項明文承認公寓大廈管理委員會
      有當事人能力，得以其名義起訴或被訴，就與其執行職務
      相關之民事紛爭享有訴訟實施權，然公寓大廈管理委員會
      既不具人格、不能獨自行為，自亦無故意或過失可言，原
      告依民法第一百八十四條、第一百九十五條規定請求被告
      賠償原告各五十萬元，難認有據。
    ３原告雖稱公寓大廈管理委員會縱非侵權行為責任之權利義
      務主體，亦應認被害人得基於程序選擇權，並依上開條例
      第三十八條第一項規定及訴訟擔當法理，選擇非以區分所
      有權人而以公寓大廈管理委員會為被告起訴請求，俾迅速
      而簡易確定私權並實現私權，避免當事人勞力、時間、費
      用及有限司法資源之不必要耗費，否則公寓大廈管理條例
      規定管委會具有當事人能力，即失其意義，當非立法本意
      云云，然公寓大廈管理條例明定公寓大廈管理委員會具有
      當事人能力，僅係考量客觀上訴訟需要及經濟，惟實體上
      法律構成要件之符合、效果，仍不得因公寓大廈管理委員
      會具有當事人能力而解免、違反，至訴訟擔當要基於當事
      人合意選定或法定，亦無由一方（原告）以減省訴訟上勞
      費為由，逕行指定他方（公寓大廈管理委員會）擔當其他
      人（全體區分所有權人）侵權行為損害賠償義務之理，參
      諸與實體上得為權利義務主體、組織結構堅實完整之法人
      、公司相較，法人代表人之行為縱有因故意過失不法侵害
      他人權利情事，法人因無故意或過失可言，仍不負侵權行
      為損害賠償之責，僅依民法第二十八條、第一百八十八條
      、公司法第二十三條等規定連帶負責，業如前述，公寓大
      廈管理委員會實體上並非權利義務主體，組織鬆散、變動
      性高，反解為必須自己負責、具有侵權行為能力，亦有失
      法律解釋之整體一貫性，原告此節主張，亦無可採。
五、本件事證已臻明確，兩造其餘攻擊防禦方法及所提證據，於
    判決結果不生影響，爰不一一論列，併此敘明。
六、從而，原告依民法第七百六十七條、「萬象大廈」區分所有
    權人規約第十五條之規定，請求被告將臺北市○○○路○段
    一二六巷一號第六樓層之污水排水系統按附件第十點所載方
    式修繕，並更換第六樓層之ＣＩＰ排水橫主管，依民法第一
    百八十四條、第一百九十五條規定，請求被告給付原告各五
    十萬元之精神上損害賠償及支付法定利息，洵屬無據，不應
    准許，其假執行之聲請亦失所附麗，爰併駁回之。
據上論結，本件原告之訴無理由，依民事訴訟法第七十八條、第
八十五條第一項，判決如主文。
中    華    民    國   100    年    8     月    31    日
                    民事第一庭  法  官  洪文慧
上列正本核與原本無異。
如不服本判決，得於判決書送達之翌日起二十日內，以書狀敘述
理由，向本庭提起上訴，如委任律師提起上訴者，應一併繳納上
訴審裁判費。
中    華    民    國   100    年    8     月    31    日
                                書記官  林佳慧
附件：臺北市土木技師公會0000000號鑑定報告書結論與
      建議